【裁判字號】    88,訴,502
【裁判日期】    890728
【裁判案由】    偽造有價證券
【裁判全文】
台灣台中地方法院刑事判決                          八十八年度訴字第五○二號
    公  訴  人  台灣台中地方法院檢察署檢察官
    被      告  丙○○
    指定辯護人  本院公設辯護人  己○○
右列被告因偽造有價證券案件，經檢察官提起公訴（八十七年度偵字第一九六九六、
一○七七二號），本院判決如左：
    主      文
丙○○無罪。
    理      由
一、公訴意旨略謂：被告丙○○經營養雞場，明知其已無支付能力，竟意圖為自己不
    法之所有，並基於概括之犯意，自民國八十七年一月二十二日起，至同年四月十
    三日止，連續向甲○○○○份有限公司（下稱中美公司）訂購雞飼料多次，並為
    取信於該公司，向該公司之地區經理乙○○，訛稱其母親丁金蓮（本院另案判決
    無罪）在台中市○○路擁有土地出租與他人使用，另台中市○○街九一巷二之三
    、二之四號之房屋亦為丁金蓮所有，使乙○○不虞有詐，而於徵信時高估其資力
    ，中美公司遂因此陷於錯誤，先後多次售予被告上開貨品，共達新台幣（下同）
    二百六十九萬四千一百七十四元。惟因被告均未給付分文貨款，而所交付之發票
    日分別為八十七年五月二十日、同年六月三十日，面額各為三十萬元、五十萬元
    之誠泰銀行東三重分行、台灣銀行新店分行之支票及丙○○、丁金蓮共同簽發作
    為貨款擔保、面額分別為二百萬元、一百萬元之本票，經提示均未獲付款，中美
    公司始知受騙。又被告於八十七年五月中旬，因丁○○向台灣台中地方法院檢察
    署告訴丁金蓮涉犯詐欺罪，由該署八十六年度偵字第二一二三一號案件偵辦，竟
    意圖為自己不法之所有，佯稱為其母親清償債務，交付高於丁金蓮借款金額之票
    號ＨＴＡ0000000號、發票人丁正、付款人中國國際商業銀行、面額八萬
    四千元之偽造支票一張，使丁○○不虞有詐，扣除丁金蓮所欠之借款，找貼四萬
    三千元現金予被告，嗣丁○○提示不獲兌現，始知受騙。因認被告涉有刑法第三
    百三十九條第一項之詐欺、第二百零一條第二項之行使偽造有價證券等罪嫌。
二、按犯罪事實應依證據認定之，無證據不得推定其犯罪事實；又不能證明被告犯罪
    或其行為不罰者，應諭知無罪之判決，刑事訴訟法第一百五十四條第三百零一
    條第一項分別定有明文。次按刑法第三百三十九條第一項詐欺罪之成立，須以意
    圖為自己不法之所有，而施以詐術使人將本人或第三人之物交付為要件，所謂以
    詐術使人交付，必須被詐欺人因其詐術而陷於錯誤，若其所用方法，不能認為詐
    術，亦不致使人陷於錯誤，即不構成該罪，最高法院四十六年台上字第二六○號
    判例可資參照。是行為人如係事後因其他因素無法如期給付，乃民事上債務不履
    行之問題，除有積極證據足認其於取得財物之初即心存不法所有之意圖者外，要
    難以嗣後之給付遲延即遽認其涉犯詐欺罪名。
三、公訴人認被告涉犯右揭犯行，無非以告訴人中美公司、丁○○之指訴，並有客戶
    資料調查表、出貨統計影本、出貨彙整表、右述誠泰銀行、台灣銀行、中國國際
    商業銀行之支票、退票理由單、本票、台灣雲林地方法院准予強制執行之民事裁
    定、國防部勤務部隊指揮部函示丁正於八十七年三月二十三日奉召入伍，曾遭他
    人盜用支票等語，為其主要論據。然訊據被告固坦承向告訴人中美公司購買雞飼
    料，貨款未付，且交付發票人丁正之支票予丁○○，找貼四萬三千元等情，惟堅
    決否認犯行，辯稱：因養雞事業經營不善，始無資力還款，丁正之支票係雞販所
    交付之貨款客票，不知係偽造等語。經查：
  (一)告訴人中美公司之職員張益誠於本院八十八年度易字第二六五二號被告丁金蓮
      詐欺案件審理時，到庭陳稱：「（問：你們公司在決定要出貨予客戶之前，有
      無什麼程序﹖）我們會視他們目前的經營狀況，決定是否和他們交易。雖然該
      客戶是陸陸續續購買，我們也會透過徵信，由地區經理透過同行來了解客戶經
      營情形。同時我們也會實地去勘察，究竟這個客戶經營的情形及他的經營動機
      、經濟狀況、場地規模多大，是否有實際進出，而我們地區經理對這行很清楚
      ，根據他們的經驗與實務來決定交易的條件，丙○○就是這種情況，我們是經
      過評估才決定出貨」「地區經理實地了解後，會依此推估，及該客戶所提出的
      擔保，來評估。而本件我們地區經理有到他家，和他母親談過，也有實地去雞
      場了解，根據他以前的紀錄及目前經營的情形及目前的行情，出貨進貨的情形
      ，如有突發的狀況，如雞瘟的情形‧‧‧他的支付能力」「我們公司重視的是
      客戶的經營意圖、能力，而對丙○○的財物狀況，我們調查認為他有經營的能
      力，但溝通上，他比較缺乏主動及坦誠，如他經營上遇了那些困難，不會主動
      提出，調查表上載有點無賴，應是這個意思」「（問：於本件之前，他和你們
      有幾次經營往來？）陸陸續續有往來」「（問：他是否有未兌現的時候？）他
      有時會延長期限，但會還。本次金額比較高，以前的交易金額都在百萬元以內
      」「（問：丁金蓮作保證人，是你們的要求？還是她主動承保？）是我們要求
      ，據我們側面了解，丁金蓮的財物狀況比較好，所以我們要求丁金蓮當保證人
      ，這樣對公司也比較好，丁金蓮雖然未直接參與經營，但訪查後，發現她的財
      務狀況較好，我們從側面其他客戶知道她有房子，只是不知道登記名義人是誰
      ？」「（問：丙○○之前有向你們買過飼料，有無要求要丁金蓮當保證人？）
      之前的金額不大，所以沒有要求，而這一次因為金額比較大，我們評估的結果
      給他（指丙○○）這個額度上限，相對的我們也要求要有保證」「（問：他進
      貨後，是否有發生雞瘟情形？）他經營上有遇到困難‧‧‧我們去看了，是有
      死一些雞，但是不是雞瘟，不是很清楚，有可能他們處理的情形不太好，使疫
      情擴大。我們和丙○○溝通，他的態度是避而不見，何況在經營上出了狀況，
      我們也有出貨給他，希望他經營能改善，但事後非如我們預期，整個貨款都未
      還」「他當初飼養的雞隻是小雞，因為他經營不善，我們希望他繼續作，而他
      也超過了二百萬元的額度，後又再給他一百萬元的額度，希望他能經營回來，
      後來看他經營情形不是很好，我們和丙○○談過，即使是全部飼料給他，也填
      補不回這漏洞，而中間他也給我們十萬元，有二、三個月都沒有下文，我們評
      估後，才把飼料停掉」「（問：他當初是否和戊○○合夥經營？）對，也是戊○○介紹他向我們買飼料」等語，有該案件八十八年十月二十五日審判筆錄影
      本在卷可憑。是被告在本案之前與案外人戊○○合夥經營養雞場時，即曾向告
      訴人中美公司購買飼料，且均有給付貨款。本案告訴人中美公司在出售飼料予
      被告之前，已就被告之經營情形、意圖、能力及其母丁金蓮之財物狀況，經過
      實地訪查、審慎評估，認為被告有經營之能力，而決定予以二百萬元之進貨額
      度，並為確保公司債權，進而要求被告之母丁金蓮擔任連帶保證人。因此，被
      告向告訴人中美公司訂購本案雞飼料之初，並非經營養雞場失敗已陷於無支付
      能力之狀態甚明。其無力支付貨款，係因事後養雞場經營不善所致，實難認被
      告自始即有不法所有之詐欺意圖。
  (二)告訴人中美公司負責本案之地區經理乙○○於其所製作之客戶丙○○資料調查
      表上固載有：「本人（指丙○○）有點無賴，但母親有錢，在台中市○○路有
      土地租予他人，另有房子約一百坪在雷中街公寓三樓及五樓」等語，有該客戶
      資料調查表附卷可稽。惟查證人乙○○於台灣台中地方法院檢察署八十八年度
      偵續字第四八號被告丁金蓮詐欺案件偵查中，初雖證稱丁金蓮表示台中市○○
      街公寓三樓及五樓為其所有，惟經丁金蓮當庭否認後，證人乙○○即改稱：「
      （問：她有無說公寓三、五樓是她的？）她當時不知是說是她的，還是她家的
      ，我忘了，不過她是表示那是她們的那種意思，且她說有土地租人，但沒說是
      水利地，這些資訊是她告訴我，我才寫在資料調查表」等語，有該案件八十八
      年三月三十一日訊問筆錄在卷可憑。是丁金蓮辯稱其未表示台中市○○街九一
      巷二之三、二之四號三樓和五樓房屋為其所有等語，應堪採信。又丁金蓮在台
      中市○○路確有土地租予他人，此有丁金蓮提出之租賃契約書附卷可證，且被
      告未能支付本案貨款後，丁金蓮曾向告訴人中美公司表示願將該筆土地提供與
      告訴人中美公司作擔保，告訴人中美公司因評估該筆土地為水利地，且部分規
      劃為道路而未接受等情，亦據其職員張益誠陳述明確。益徵被告與其母丁金蓮
      並未施用任何詐術，使告訴人中美公司陷於錯誤而出貨予被告。至告訴人中美
      公司提出之出貨統計影本、出貨彙整表、支票及退票理由單、本票及本票裁定
      等證物，僅足證明被告確有積欠貨款而已，並不足作為被告施用詐術之證明。
  (三)發票人丁正、面額八萬四千元之支票，確係被告出賣雞隻，由雞販所交付之貨
      款客票，業據證人蔡案然到庭結證明確，參諸告訴人丁○○於本院審理時，亦
      陳稱被告交付支票當時，曾表示：「這張票是他賣雞所收的客票」等語，是被
      告所辯該支票為生意往來之客票，不知係偽造，應堪採信，自不得單以其將該
      支票交付告訴人丁○○，並找貼四萬三千元，即遽認其有詐欺及行使偽造有價
      證券之主觀犯意。
  (四)綜上所述，被告所辯，尚非不可採信，此外，復查無其他積極證據足資證明被
      告有何犯行，本件係不能證明被告犯罪，應為無罪之諭知。
四、據上論斷，應依刑事訴訟法第三百零一條第一項，判決如主文。
中      華      民      國    八十九    年      七      月    二十八    日
                                      法  官  張恩賜
右正本證明與原本無異。
如不服本判決，應於判決送達後十日內向本院提出上訴狀，上訴於臺灣高等法院臺中
分院( 須附繕本 )。
                                      書記官
中      華      民      國    八十九    年      七      月    二十九    日


司法院資訊處製作；財團法人民間司法改革基金會備份。
